ACORDAO-COMPLETO-2339189

ACÓRDÃO 2773/2019 ATA 12/2019 - SEGUNDA CÂMARA

VISTO, relatado e discutido este processo em que se aprecia o pedido de reexame interposto contra o Acórdão 6296/2018-TCU-Segunda Câmara por Rita de Cássia Knabben.
ACORDAM os Ministros do Tribunal de Contas da União, reunidos em Sessão da Segunda Câmara, ante as razões expostas pelo Relator, em
9.1. com fundamento no art. 48, caput e parágrafo único, da Lei nº 8.443/1992, conhecer do presente pedido de reexame para, no mérito, negar-lhe provimento; e
9.2. dar ciência desta deliberação à recorrente e à Universidade Federal de Santa Catarina.

Pedido de reexame interposto contra acórdão que julgou ilegal os  atos de aposentadoria emitidos pela Universidade Federal de Santa Catarina.

Segunda Câmara

Universidade Federal de Santa Catarina.

3. Interessados/Responsáveis/Recorrentes:
3.1. Interessados: Dina Teresa Brasil (XXX.971.389-XX); Jose Carlos Teixeira (XXX.425.079-XX); Ledoir da Mota (XXX.069.009-XX); Lucia Helena Scheidt Meinicke (XXX.648.209-XX); Luiz Carlos Oripka (XXX.616.209-XX); Luiz Henrique Westphal Verani (XXX.502.979-XX); Marcos Daniel Duarte (XXX.392.009-XX); Maria Lucia Boos (XXX.778.029-XX); Maria Rosa dos Passos (XXX.044.279-XX); Mario Alonso de Lima (XXX.261.399-XX); Nadia Faraco (XXX.214.849-XX); Oda Raupp Martins (XXX.185.929-XX); Olga Bichibichi Vieira (XXX.359.449-XX); Olidia Maria da Silveira (XXX.861.609-XX); Vanderlei Rosa e Silva (XXX.853.099-XX)
3.2. Responsável: Rita de Cássia Knabben (XXX.612.689-XX)
3.3. Recorrente: Rita de Cássia Knabben (XXX.612.689-XX).

13.1. Ministros presentes: Ana Arraes (Presidente), Augusto Nardes (Relator), Aroldo Cedraz e Raimundo Carreiro.
13.2. Ministro-Substituto presente: André Luís de Carvalho.

AUGUSTO NARDES

Ministro Vital do Rêgo.

Transcrevo a seguir, com os ajustes de forma pertinentes, a instrução elaborada no âmbito da Secretaria de Recursos (peça 72) , cujo encaminhamento teve a anuência de seu corpo diretivo (peças 73 e 74) , além do Ministério Público (peça 75) :
INTRODUÇÃO
1.	Trata-se de pedido de reexame interposto pela Sra. Rita de Cássia Knabben (peças 64 e 65) , Diretora do Departamento de Administração de Pessoal da UFSC, contra o Acórdão 6296/2018-TCU-Segunda Câmara (peça 53) .
1.1.	A deliberação recorrida apresenta o seguinte teor:
VISTOS, relatados e discutidos estes autos nos quais se realiza o monitoramento do Acórdão 4718/2012-TCU-Segunda Câmara, por meio do qual esta Corte apreciou pela ilegalidade atos de aposentadoria emitidos pela Universidade Federal de Santa Catarina:
ACORDAM os Ministros do Tribunal de Contas da União, reunidos em sessão da 2ª Câmara, ante as razões expostas pelo Relator e com fundamento nos artigos 71, inciso III e IX, da Constituição Federal de 1988; 1º, inciso V, e 39, inciso II, da Lei 8.443/1992; e 1º, inciso VIII, e 262 do Regimento Interno/TCU, em: 
9.1. rejeitar as razões de justificativa apresentadas pela Sra. Rita de Cássia Knabben (CPF XXX.612.689-XX) , Diretora do Departamento de Administração de Pessoal da Universidade Federal de Santa Catarina;
9.1.2. aplicar à responsável a multa prevista no art. 58, inciso IV, da Lei 8.443/1992, no valor de R$ 3.000,00 (três mil reais) pelo descumprimento do subitem 9.3.4. do Acórdão 4718/2012-TCU-Segunda Câmara, de 3/7/2012, e do subitem 1.7 do Acórdão 8757/2015-TCU-Segunda Câmara;
9.2. fixar o prazo de 15 (quinze) dias, a contar da notificação, para que a responsável comprove, perante o Tribunal, o recolhimento da dívida aos cofres do Tesouro Nacional, atualizada monetariamente a partir da data deste acórdão, até a data do efetivo recolhimento;
9.3. autorizar, desde logo, nos termos do art. 28, inciso II, da Lei 8.443/1992, a cobrança judicial da multa referida no subitem 9.1.2, caso não recolhida tempestivamente pela responsável e inviabilizado o desconto em folha da dívida;
9.4. determinar à Universidade Federal de Santa Catarina (UFSC) que:
9.4.1. promova, caso não comprovado o recolhimento tempestivo, o desconto integral ou parcelado da multa estipulada no subitem 9.1.2 deste Acórdão sobre os vencimentos da responsável, observados os limites previstos na legislação pertinente, nos termos do art. 28, inciso I, da Lei 8.443/1992, c/c o art. 219, inciso I, do Regimento Interno do TCU;
9.4.2. cadastre e disponibilize imediatamente para apreciação desta Corte de Contas por meio do Sistema e-pessoal, novos atos de concessão de aposentadoria em favor das ex-servidoras Lucia Helena Scheidt Meinicke (CPF XXX.648.209-XX) , Oda Raupp Martins (CPF 507.185.929- 72) e Olga Bichibichi Vieira (CPF XXX.359.449-XX) , nos termos do artigo 250, inciso II, do Regimento Interno do TCU;
9.5. recomendar à Controladoria Regional da União no Estado de Santa Catarina que priorize a análise dos atos referentes a aposentadoria emitidos em favor dos ex-servidores, Ledoir da Mota (número Sisac 10795006-04-2012-000207-3) e Marcos Daniel Duarte (número Sisac 10795006-04-2012-000469-6) .
9.6. determinar à Sefip que promova o monitoramento da presente deliberação (grifos acrescidos) .
HISTÓRICO
2.	Para maior clareza, como histórico, transcreve-se o seguinte excerto de voto do relator a quo:
Aprecia-se nesta oportunidade monitoramento do Acórdão 4718/2012-TCU-Segunda Câmara, de 3/7/2012, por meio do qual esta Corte de Contas considerou ilegais os atos de aposentadoria emitidos em favor dos ex-servidores Dina Teresa Brasil, José Carlos Teixeira, Ledoir da Mota, Lucia Helena Scheidt Meinicke, Luiz Carlos Oripka, Luiz Henrique Westphal Verani, Marcos Daniel Duarte, Maria Lucia Boos, Maria Rosa dos Passos, Mario Alonso de Lima, Nadia Faraco, Oda Raupp Martins, Olga Bichibichi Vieira, Olidia Maria da Silveira, Vanderlei Rosa e Silva, negando-lhes o respectivo registro, em razão a inobservância, no cálculo de seus proventos, das regras estabelecidas pela MP 167/2004, convertida na Lei 10.887/2004 (média aritmética simples das maiores remunerações de contribuição) . O mencionado decisum foi proferido nos seguintes termos:
9.1. considerar ilegais os atos de aposentadoria de Dina Teresa Brasil (XXX.971.389-XX) ; Jose Carlos Teixeira (XXX.425.079-XX) ; Ledoir da Mota (XXX.069.009-XX) ; Lucia Helena Scheidt Meinicke (XXX.648.209-XX) ; Luiz Carlos Oripka (XXX.616.209-XX) ; Luiz Henrique Westphal Verani (XXX.502.979-XX) ; Marcos Daniel Duarte (XXX.392.009-XX) ; Maria Lucia Boos (XXX.778.029-XX) ; Maria Rosa dos Passos (XXX.044.279-XX) ; Mario Alonso de Lima (XXX.261.399-XX) ; Nadia Faraco (XXX.214.849-XX) ; Oda Raupp Martins (XXX.185.929-XX) ; Olga Bichibichi Vieira (XXX.359.449-XX) ; Olidia Maria da Silveira (XXX.861.609-XX) ; Vanderlei Rosa e Silva (XXX.853.099-XX) , negando-lhes o respectivo registro;
9.2. dispensar a reposição dos valores indevidamente recebidos até a data do conhecimento, pelo órgão de origem, desta deliberação, consoante o Enunciado nº 106 da Súmula de Jurisprudência do Tribunal;
9.3. determinar à Universidade Federal de Santa Catarina - UFSC que:
9.3.1. faça cessar, no prazo de quinze dias, os pagamentos decorrentes dos atos impugnados por esta Corte, sob pena de responsabilidade solidária da autoridade administrativa omissa, nos termos do art. 262 do Regimento Interno/TCU;
9.3.2. dê ciência do inteiro teor do presente acórdão aos interessados, alertando-os de que o efeito suspensivo proveniente de eventual interposição de recurso não os exime da devolução dos valores indevidamente percebidos após a notificação, em caso de não-provimento desse recurso;
9.3.3. encaminhe, no prazo de trinta dias, a este Tribunal, por cópia, comprovante da data em que os interessados tomaram conhecimento desta decisão;
9.3.4. emita novos atos, livres da irregularidade apontada, e submeta-os à apreciação do TCU no prazo de trinta dias, a contar da ciência desta deliberação, nos termos do §1º do art. 15 da IN/TCU 55/2007; e
Em monitoramento realizado em 2015 (peça 32) , a Sefip identificou o descumprimento parcial da mencionada deliberação, em especial, no que diz respeito a ausência de cadastramento de novos atos livres da irregularidade apontada, para um grupo de interessados. Em decorrência da referida análise, foi proferido o Acórdão 8757/2015-TCU-Segunda Câmara, contendo a seguinte determinação:
	1.7. Determinar à Universidade Federal de Santa Catarina que, no prazo de 30 (trinta) dias, sob pena de responsabilização da autoridade administrativa omissa, cadastre no Sistema Sisac, novos atos de aposentadoria, escoimados da irregularidade tratada nestes autos, em favor de Dina Teresa Brasil (CPF XXX.971.389-XX) , Ledoir da Mota (CPF XXX.069.009-XX) , Lucia Helena Scheidt Meinicke (CPF XXX.648.209-XX) , Marcos Daniel Duarte (CPF 293.392.009- 34) , Nadia Faraco (CPF XXX.214.849-XX) , Oda Raupp Martins (CPF XXX.185.929-XX) e Olga Bichibichi Vieira (CPF XXX.359.449-XX) , conforme determinação constante do subitem 9.3.4 do Acórdão 4718/2012-TCU-Segunda Câmara, e nos termos do art. 262, § 2º do Regimento Interno do TCU.
Destarte, em nova verificação realizada em junho de 2016, a unidade técnica constatou o descumprimento da determinação contida no Acórdão 8757/2015-TCU-Segunda Câmara.  Diante de tal fato, a Sefip realizou audiência da Sra. Rita de Cássia Knabben (CPF XXX.612.689-XX) , Diretora do Departamento de Administração de Pessoal da Universidade Federal de Santa Catarina para que:
	no prazo de 15 (quinze) dias, apresente as suas razões de justificativa para a não emissão de novos atos pelo Sisac em favor dos inativos Dina Teresa Brasil (CPF XXX.971.389-XX) , Ledoir da Mota (CPF XXX.069.009-XX) , Lucia Helena Scheidt Meinicke (CPF XXX.648.209-XX) , Marcos Daniel Duarte (CPF XXX.392.009-XX) , Nadia Faraco (CPF XXX.214.849-XX) , Oda Raupp Martins (CPF XXX.185.929-XX) e Olga Bichibichi Vieira (CPF XXX.359.449-XX) , escoimados da irregularidade apurada no Acórdão 4718/2012-TCU-Segunda Câmara, conforme determinado pelo subitem 9.3.4 dessa deliberação, reiterado pelo Acórdão 8757/2015-TCU-Segunda Câmara.
	(...) 
	7.		Conforme mencionou a Sefip, de fato, a gestora se limitou a responder a audiência promovida com informações que não justificam o não cadastramento dos atos considerados ilegais. Nessa senda, vale mencionar que os atos de pessoal, tais como aposentadoria e pensões, quando não registrados pelo TCU, em tese, deixam de produzir os efeitos jurídicos esperados, eis que não se aperfeiçoam. Assim, quando um ato é considerado ilegal por motivo que permita correção, novo ato deve ser imediatamente cadastrado para que o interessado na concessão não fique em situação jurídica indefinida, entre a atividade e a inatividade.
	8.	Sobre os atos pendentes de cadastramento por parte da UFSC, discordo parcialmente das análises empreendidas pela Sefip na instrução de peça 50. Nesse sentido, a tabela a seguir apresenta de maneira resumida, a situação atual de cada ato que constou como pendência no Acórdão 8757/2015-TCU-Plenário:
	Nome/CPF
	Novo ato emitido
	Disponibilização ao CI
	Disponibilização ao TCU
	Há pendência por parte da UFSC?
	Há pendência por parte do CI?

	Dina Teresa Brasil
 (CPF XXX.971.389-XX) 
	10795006-04-2012-000320-7
	21/12/2012
	22/6/2016
	Não
	Não

	Ledoir da Mota
 (CPF XXX.069.009-XX) 
	10795006-04-2012-000207-3
	13/12/2012
	Não
	Não
	Sim

	Lucia Helena Scheidt Meinicke
 (CPF XXX.648.209-XX) 
	Não foi emitido novo ato
	Não
	Não
	Sim
	Não

	Marcos Daniel Duarte
 (CPF XXX.392.009-XX) 
	10795006-04-2012-000469-6
	12/12/2017
	Não
	Não
	Sim

	Nadia Faraco
 (CPF XXX.214.849-XX) 
	10795006-04-2012-000224-3
	14/12/2012
	29/11/2016
	Não
	Não

	Oda Raupp Martins
 (CPF XXX.185.929-XX) 
	Não foi emitido novo ato
	Não
	Não
	Sim
	Não

	Olga Bichibichi Vieira
 (CPF XXX.359.449-XX) 
	Não foi emitido novo ato
	Não
	Não
	Sim
	Não

9.		Portanto, a rigor, remanescem três concessões de aposentadoria referentes às interessadas Lucia Helena Scheidt Meinicke, Oda Raupp Martins e Olga Bichibichi Vieira as quais, a despeito da negativa de registro, não redundaram em novos atos que deveriam ter sido emitidos pela UFSC. Destaco que tais pendências, em razão do longo lapso temporal decorrido desde a prolação do Acórdão 4718/2012-TCU-Segunda Câmara (proferido na Sessão de 3/7/2012) e tendo em vista a insuficiência das razões apresentadas pela gestora, são suficientes para aplicação da multa que ora proponho, cabendo, ainda, nova determinação à UFSC para que sejam imediatamente emitidos e disponibilizados ao TCU os novos atos respectivos.
2.1.	Por conseguinte, restando caracterizado o descumprimento de determinação proferida por esta Corte de Contas nestes autos, por meio do Acórdão 4718/2012-TCU-Segunda Câmara, nos termos do art. 58, inciso IV, da Lei 8.443/1992, aplicou-se multa à Senhora Diretora de Administração de Pessoal da Universidade Federal de Santa Catarina.
ADMISSIBILIDADE
3.	Reitera-se o exame de admissibilidade contido na peça 66 do SAR/Serur, em que se propôs o conhecimento do recurso interposto pela Sra. Rita de Cássia Knabben, nos termos do artigo 48 da Lei 8.443/1992, c/c os artigos 285 e 286, parágrafo único, do RI/TCU, suspendendo-se os efeitos dos subitens 9.1, 9.1.2, 9.2, 9.3 e 9.4.1 do Acórdão 6296/2018-TCU-Segunda Câmara, em relação à recorrente. Observa-se que o Excelentíssimo Senhor Ministro João Augusto Ribeiro Nardes, mediante despacho de peça 69, concordou com a análise desta unidade técnica.
MÉRITO
4.	Delimitação
4.1	Constitui objeto do presente recurso definir se a recorrente apresenta justificativas razoáveis sobre o não cumprimento de determinação deste Tribunal (subitem 9.3.4. do Acórdão 4718/2012-TCU-Segunda Câmara, de 3/7/2012, e do subitem 1.7 do Acórdão 8757/2015-TCU-Segunda Câmara) .
4.2.	Observa-se que, no presente pedido de reexame, a gestora se limitou a fornecer informações sobre as inativas Lucia Helena Scheidt Meinicke, Oda Raupp Martins e Olga Bichibichi Vieira, sem justificar o descumprimento de deliberação do TCU.	 
Análise:
4.3.	Sobre o tema da responsabilização e penalização da recorrente, traz-se à colação o disposto no art. 8º do Novo Código de Processo Civil (Lei 13.105, de 16 de março de 2015) :
Art. 8o Ao aplicar o ordenamento jurídico, o juiz atenderá aos fins sociais e às exigências do bem comum, resguardando e promovendo a dignidade da pessoa humana e observando a proporcionalidade, a razoabilidade, a legalidade, a publicidade e a eficiência (grifos acrescidos) .
4.4.	Acrescente-se o disposto no caput do art. 2º da Lei 9.784/1999:
Art. 2o. A Administração Pública obedecerá, dentre outros, aos princípios da legalidade, finalidade, motivação, razoabilidade, proporcionalidade, moralidade, ampla defesa, contraditório, segurança jurídica, interesse público e eficiência (grifos acrescidos) .
4.5.	Para a aferição da razoabilidade plasmada nos artigos supracitados, é de rigor considerar a "lógica do razoável" de Luís Recaséns Siches.
4.6.	Sobre a "lógica do razoável", cumpre fazer um breve histórico sobre sua elaboração:
Em 1926, Siches frequentou um curso na Universidade de Viena, com Fritz Scheir, discípulo de Kelsen e Husserl, no qual foi apresentada uma análise de todos os métodos de interpretação, de que se tinha conhecimento, dentre os propostos ao longo da história jurídica. Procurava-se, com essa análise, encontrar os critérios de eleição dos referidos métodos, mas a conclusão resultou decepcionante: não havia nenhuma razão justificada, nem em termos gerais, nem em situações singulares, para preferir-se um método de interpretação em detrimento dos outros. Essa conclusão, ademais, só constatava uma velha realidade: nunca, Jurista algum que tivesse realizado um estudo pluralista de métodos de interpretação conseguira, com razões plausíveis, escolher um dos métodos, por ser o mais correto e repudiar os demais.
Alguns anos antes, prossegue Siches, já Benjamin Cardoso, ao analisar suas experiências jurídicas, procurou saber quais eram os métodos que empregava na interpretação do Direito positivo vigente. E, em termos de grande sinceridade, concluiu que primeiro buscava a solução mais justa e depois se preocupava em encontrar, dentre os métodos de interpretação, o que melhor serviria par justificar suas decisões.
Como superação desses problemas, Recaséns Siches preconiza o emprego de um só método: o da lógica do razoável, definido como uma razão impregnada de pontos de vista estimativos, de critérios de valoração, de pautas axiológicas que, ademais, traz consigo os ensinamentos colhidos da experiência própria e da do próximo, através da história (Lídia Reis de Almeida Prado, in Direito, Cidadania e Justiça. Ensaios sobre Lógica, Interpretação, Teoria, Sociologia e Filosofia Jurídicas, 1995, p. 64-65) 
4.7.	É da pena fluente do jurisconsulto Luís Recaséns Siches:
"La lógica tradicional pura - en cualquiera de sus manifestaciones -, es el instrumento adecuado para tratar com las ideas puras a priori - tales como los axiomas lógicos, las leyes del silogismo, los princípios matemáticos, etc. - y para la aprehensión de los hechos de la naturaleza. Por eso se la suele llamar lógica físicomatemática.
 (...) 
Ahora bién, la lógica tradicional o físico-matemática no es adecuada para tratar la vida humana ni sus problemas prácticos; por consiguiente, tampoco para los menesteres jurídicos, entre los cuales figura la interpretación del Derecho. Para todo cuanto pertenezca a nuestra humana existencia - incluyendo la práctica del Derecho - hay que emplear un tipo diferente del logos, que tiene tanta dignidad como la lógica tradicional, si es que no es superior a la de ésta: hay que manejar el logos de lo humano, la lógica de lo razonable, la cual es razón, tan razón como la lógica lo racional, pero diferente de ésta. La lógica de lo humano o de lo razonable es una razón impregnada de puntos de vista estimativos, de critérios de valoración, de pautas axiológicas, que, además, lleva a sus espaldas como aleccionamiento las enseñanzas recibidas de la experiência, de la experiencia propia y de la experiencia del prójimo, a través de la historia" (grifos acrescidos) (in Tratado General de Filosofia del Derecho, Vigésima Edición, México: Editorial Porrúa, 2010, p. 642) .
4.8.	Seguindo as pegadas de Recaséns Siches, ensina Luis Gustavo de la Cruz Mallaupoma:
Recaséns Siches considera que los juristas han cometido un grave error en la teoria y la práctica jurídicas del siglo XIX, por haber querido tratar los contenidos de las normas jurídicas empleando métodos de la lógica tradicional, es decir de la lógica habitualmente llamada matemático-física, deductiva, silogística, sistemática, de la lógica que va desde su fundación en el Organon de Aristóteles hasta las lógicas contemporáneas; que si bien esa lógica vale para la matemática, la física y otras ciências de la naturaleza, es inservible para el tratamiento de los problemas prácticos de conducta humana - domésticos, familiares, económicos, sociales, jurídicos, etc. Ahora bien, esa lógica de "lo racional", la lógica pura, la lógica matemático física, todas consideradas como lógica tradicional no constituyen la totalidad de la lógica ya que es sólo una parte del logos, hay outra parte del logos - que es tan lógica como la racional pero diferente de ésta - que se denomina el logos de los assuntos humanos o lógica de lo razonable. Lo razonable pertenece al campo de la razón con igual o tal vez mejor derecho que lo meramente racional desde el ángulo formalista. Pertenece al reino de la lógica pero es diferente a la lógica de lo racional formalista, en el sentido tradicional es necesario tener em cuenta el campo de lo razonable como otro sector de la razón que también podemos denominar el logos de lo humano. En síntesis, estamos hablando de la aplicación del logos de lo razonable a la interpretación de normas, a las decisiones administrativas y a las sentencias judiciales, porque en matéria de interpretación, debemos trabajar com razones. La lógica de lo razonable es una razón impregnada de puntos de vista estimativos, de critérios de valoración, de pautas axiológicas que además lleva las enseñanzas recibidas de la experiencia propia y de la experiencia del prójimo a través de la historia. Por lo tanto, estamos dentro de um campo lógico, pero no de la lógica de lo racional, sino de la lógica de lo humano o de lo razonable. El problema de la interpretación del Derecho es un problema de lógica material, de lógica de los contenidos y no de lógica formal. Ante cualquier caso, fácil o difícil, hay que proceder razonablemente, percatándonos de la realidad y del sentido de los hechos, comprendiendo las valoraciones en que se inspira el orden jurídico positivo, viendo el propósito de la norma en cuestión y apreciando las valoraciones complementarias que produzca el Juez en armonia com dicho orden jurídico positivo, y, relacionándolos. De ese modo se debe llegar a la solución satisfactoria. Conviene destacar que este movimiento se ha gestado a partir de una Filosofía del Derecho que ha prestado mayor atención a la interpretación judicial (apud Manoel Antônio Teixeira Filho, in Comentários ao novo Código de Processo Civil sob a perspectiva do trabaho: (Lei 13.105, 16 de março de 2015) . São Paulo: LTr, 2015, p. 33-34) .
4.9.	Assim, vem à baila a doutrina de Alípio Silveira:
"Recaséns Siches, ao considerar os vários métodos modernos esboçados nos primeiros capítulos - método teleológico, método histórico-evolutivo ou progressivo, método da 'vontade da lei', nos mostra que cada um deles encerra uma parte da verdade, mas que a sua síntese final, em cada caso concreto, será dada pelo 'logos do razoável'. Mal comparando, a operação interpretativa se assemelha à execução de uma partitura musical. Vários são os instrumentos - no caso os métodos de interpretação - mas eles devem formar um conjunto harmônico, sob a batuta do maestro, no caso, o logos do razoável, o qual, como veremos em breve, corresponde à idéia básica do bem comum" (grifos acrescidos) (in Hermenêutica no Direito Brasileiro, vol. I: São Paulo: Editora Revista dos Tribunais, 1968, p. 83) .
4.10.	É nesse mesmo sentido a doutrina de José Frederico Marques:
Tendo em vista os critérios de justiça, segurança ou oportunidade, o intérprete adotará o método que lhe pareça mais acertado para o caso. Não há sistemas rígidos de interpretação. O entendimento mais razoável é o que deve prevalecer, pouco importando que tenha sido deduzido da interpretação exegética, da sistemática ou da teleológica. O logos del razonable, como destaca RECASÉNS SICHES, é que deve orientar o intérprete, visto que na aplicação do direito não se depara com a uniformidade lógica do raciocínio matemático e sim com a flexibilidade ou compreensão razoável a norma do ius scriptum. Com essa orientação pautou-se precedente do Superior Tribunal de Justiça, em cuja mente oficial se assentou que "a melhor interpretação da lei é a que se preocupa com a solução justa, não podendo o seu aplicador esquecer que o rigorismo na exegese dos textos legais pode levar a injustiças" (grifos acrescidos) (apud Mauro Schiavi, in Manual de Direito Processual do Trabalho, 4ª Ed., São Paulo: LTr, 2011, p. 120) 
4.11.	De mais a mais, ensina José Antônio Ribeiro de Oliveira Silva:
Em conclusão, Recaséns Siches propõe que "a única proposição válida que pode ser emitida sobre a interpretação é a de que o juiz, em todos os casos, deve interpretar a lei precisamente do modo que conduza à solução mais justa para resolver o problema apresentado à sua jurisdição". De modo que o exercício do logos de lo razonable ou de lo humano, "aplicado à interpretação jurídica, supera a pluralidade de métodos" de interpretação. Diante de qualquer caso, fácil ou difícil, o juiz deve proceder com bom-senso, verificando a realidade e o sentido dos fatos, buscando os valores nos quais se inspira o ordenamento jurídico positivo, ou até mesmo complementando esses valores, com a produção de outros, em harmonia com o referido sistema. E, assim, conjugando todos esses princípios, chegar a uma solução satisfatória, considerando-se como tal a decisão no sentido "do que o ordenamento jurídico considera como senso de justiça". O cerne da questão está, pois, em compreender que o conteúdo jurídico das normas prescritivas, proibitivas ou permissivas não pertence "ao pensamento regido pela lógica de tipo matemático, pelo racional", mas a outro campo do pensamento, que está regido por outro tipo de lógica, pela logica de lo razonable, de lo humano ou da razão vital e histórica.
Com efeito, na individualização da norma geral e abstrata, para solucionar o caso concreto, o juiz deve aplicar a lógica do razoável, de acordo com o senso de justiça. Se a norma conduz a uma solução justa, deve ser aplicada, e, em caso contrário, o juiz deve criar a norma jurídica particular, sem se preocupar com os métodos doutrinários de interpretação, aplicando a lei sempre de forma a solucionar a questão da maneira mais justa possível (grifos acrescidos) (in Magistratura e temas atuais do Direito: São Paulo: LTr, 2011, p. 138-139) .
4.12.	Sobre a incidência da "lógica do razoável" no Direito brasileiro, e mais especificamente ao Direito Administrativo, registra-se a doutrina de Carlos Henrique Bezerra Leite:
A lógica do razoável está implicitamente prevista no art. 5º da LINDB, segundo o qual "na aplicação da lei, o juiz atenderá aos fins sociais a que ela se dirige e às exigências do bem comum". Esta disposição é perfeitamente aplicável a todos os ramos do Direito, inclusive, e especialmente, no Direito do Trabalho (grifos acrescidos) (in Curso de Direito do Trabalho, 6ª ed., São Paulo: Saraiva, 2015, p. 112) .
4.13.	De salientar que o argumento da "lógica do razoável" já foi acolhido por este Tribunal, conforme se infere do seguinte excerto de voto do Excelentíssimo Senhor Ministro Augusto Nardes (TC Processo 030.349/2008-4, Acórdão 11231/2015-TCU-Segunda Câmara) :
17.	De outro lado, a par das irregularidades atribuídas ao recorrente frente a todos os elementos que conformam a situação fática, e em busca da decisão mais justa, concordo com o auditor da Serur, quando afirma que (...) "é de mister a utilização da 'lógica do razoável', que tem tanta dignidade quanto a lógica tradicional pura, porém uma lógica impregnada de pontos de vista estimativos, de critérios de valoração e de pautas axiológicas".
4.14.	Assim, vale repisar que é de mister a utilização da "lógica do razoável", que tem tanta dignidade quanto a lógica tradicional pura, porém uma lógica impregnada de pontos de vista estimativos, de critérios de valoração e de pautas axiológicas.
4.15.	No caso concreto, a estimativa, o critério de valoração e a pauta axiológica devem levar em conta a atuação do homem médio (do bonus pater familiae) , aquele cujas diligências, sensibilidade, idiossincrasias e sentimentos éticos e morais sejam representativos da população brasileira. Sobre o tema, mutatis mutandis, traz-se à colação a doutrina de Sílvio Rodrigues:
Ao se perquirir se existe, ou não, erro de conduta por parte do causador do dano, deve-se "comparar o seu comportamento com aquele que seria normal e correntio em um homem médio, fixado como padrão. Se de tal comparação resultar que o dano derivou de uma imprudência, imperícia ou negligência do autor do dano, nos quais não incorreria o homem padrão, criado in abstracto pelo julgador, caracteriza-se a culpa, ou seja, o erro de conduta" (apud Milton Oliveira, in Dano Moral, 2ª Ed., São Paulo: LTr, 2011, p. 36) . 
4.16.	Foi nesse mesmo sentido o pensamento do Ministro Benjamin Zymler, por ocasião da prolação do Acórdão 33/2005-TCU-Plenário:
19.	Ao analisar a existência de culpa, em qualquer uma de suas modalidades, adotarei como parâmetro para comparação a conduta esperada de um homem médio, diligente e probo - o equivalente ao princípio romano do bonus pater familiae. Ressalto ser pacífica a assimilação desse princípio pelo direito pátrio, tanto que, na época em que ocorreram os fatos ora sob exame, ele estava insculpido nos arts. 1.300 e 1.301 do Código Civil, no art. 153 da Lei das Sociedades Anônimas e no art. 142 do Código Comercial.
20.	Desse princípio decorre que o agente público deverá agir como se estivesse cuidando dos seus próprios negócios, respondendo pelos danos que vier a causar em decorrência de condutas desidiosas ou temerárias. Assim, nas palavras de José Aguiar Dias, "a culpa pode ser entendida como a falta de diligência na observância da norma de conduta, isto é, o desprezo, por parte do agente, do esforço necessário para observá-la, com resultado não objetivado, mas previsível, desde que o agente se detivesse na consideração das conseqüências eventuais de sua atitude." (Da Responsabilidade Civil. 6ª ed. Rio de Janeiro: Forense, 1979) ".
4.17.	Nessa vereda, sugere-se a seguinte reflexão: será que um Diretor de Departamento de Administração de Pessoal médio, aquele que ganha honestamente o sustento de sua família e é atento à sua responsabilidade perante à comunidade, iria demorar mais de 4 anos para dar cumprimento à determinação do TCU? Salta aos olhos que, aquele que assim procede, age com negligência e merece ser penalizado por este Tribunal, nos termos do art. 58, IV, da Lei 8.443/1992.
4.18.	Sobre o tema, não se pode relegar ao oblívio as seguintes ponderações filosóficas de Jorge Luiz Souto Maior e Valdete Souto Severo, os quais, baseando-se nas lições de Kant, Hegel, Rawls e Habermas, assim pontuam:
O sujeito de direitos é o indivíduo que, estando sozinho no mundo (sem o apoio das forças míticas e dos dogmas medievais) , é responsável por sua própria sorte. Por isso, autores comprometidos com tal racionalidade referem que o homem, exercendo sua liberdade, deve assumir deveres relacionados aos seus pares, que a moralidade do indivíduo consiste em que ele cumpra os deveres de sua posição social, que a responsabilidade perante os pares e as gerações futuras deve ser o limitador da liberdade individual ou que o direito de liberdade corresponde à responsabilidade, ao cumprimento de determinados deveres. Então, mesmo (ou principalmente) sob a perspectiva liberal, aos direitos correspondem deveres exigíveis pelo Estado e sujeitos a sanções por descumprimento (grifos acrescidos) (in O Processo do Trabalho como Instrumento do Direito do Trabalho e as Ideias Fora de Lugar do Novo CPC. São Paulo: LTr, 2015, p. 49) 
4.19.	Destarte, a Sra. Rita de Cássia Knabben, ao descumprir à determinação do TCU, sujeitou-se à multa aplicada pelos seus pares de controle externo da Administração Pública Federal. 
4.20.	Nesse sentir, propõe-se a rejeição dos argumentos apresentados.
CONCLUSÃO
5.	Diante do exposto, conclui-se que a recorrente não logrou justificar a razão do descumprimento de deliberação do TCU e, por via de consequência, é de se propor a negativa de provimento do presente recurso.
PROPOSTA DE ENCAMINHAMENTO
6.	Diante do exposto, com base no art. 48 da Lei n. 8.443/92, submete-se o presente processo à consideração superior, propondo a adoção das seguintes medidas:
	a) conhecer do pedido de reexame e, no mérito, negar-lhe provimento;
b) cientificar a recorrente e os demais interessados do acórdão que vier a ser prolatado, ressaltando-se que o relatório e o voto que o acompanharem podem ser consultados no endereço www.tcu.gov.br/acordaos, no dia seguinte ao de sua oficialização.
É o relatório.

não há

Procuradora-Geral Cristina Machado da Costa e Silva.

PESSOAL. DESCUMPRIMENTO INJUSTIFICADO DE DETERMINAÇÃO. APLICAÇÃO DE MULTA. PEDIDO DE REEXAME. RAZÕES INSUFICIENTES PARA A ALTERAÇÃO DO ACÓRDÃO. NEGATIVA DE PROVIMENTO.

APOSENTADORIA (APOS)

Secretaria de Recursos (SERUR); Secretaria de Fiscalização de Pessoal (SEFIP).

Aprecio o pedido de reexame interposto contra o Acórdão 6296/2018-TCU-Segunda Câmara (peça 53) por Rita de Cássia Knabben, Diretora do Departamento de Administração de Pessoal da UFSC.
O acórdão ora recorrido foi prolatado em processo de monitoramento da determinação constante do subitem 9.3.4. do Acórdão 4718/2012-TCU-Segunda Câmara, por meio do qual esta Corte concedeu à Universidade Federal de Santa Catarina o prazo de 30 dias para o emissão de novos atos, livres da irregularidade apontadas.
Expirado o prazo acima mencionado, esta Corte aplicou multa individual de R$ 3.000,00 à responsável, em razão do não cumprimento daquela determinação.
Posiciono-me em conformidade com o entendimento da Secretaria de Recursos (Serur) no sentido de negar-lhe provimento, pelo motivo que exponho a seguir.
Verifico que a recorrente não trouxe elementos capazes de justificar o não cumprimento em prazo razoável das determinações feitas pelo TCU, mesmo após ter sido alertada em diversas oportunidades, ao longo dos anos, sobre a necessidade de cumprimento dessas determinações realizadas por esta Corte de Contas. Portanto, está correta a afirmação da unidade técnica em seu parecer que transcrevo a seguir:
4.17. Nessa vereda, sugere-se a seguinte reflexão: será que um Diretor de Departamento de Administração de Pessoal médio, aquele que ganha honestamente o sustento de sua família e é atento à sua responsabilidade perante à comunidade, iria demorar mais de 4 anos para dar cumprimento à determinação do TCU? Salta aos olhos que, aquele que assim procede, age com negligência e merece ser penalizado por este Tribunal, nos termos do art. 58, IV, da Lei 8.443/1992. 
Desse modo, não há de se falar em reconsideração das multas aplicadas à recorrente, haja vista o tempo demasiadamente extenso que se levou para cumprimento das determinações realizadas por esse Tribunal.
Ante as razões expostas, VOTO no sentido de que seja negado provimento ao pedido de reexame, nos termos do acórdão que ora submeto à apreciação deste Colegiado.
TCU, Sala das Sessões Ministro Luciano Brandão Alves de Souza, em 23 de abril de 2019.
Ministro JOÃO AUGUSTO RIBEIRO NARDES 
Relator